最高法院民事判決　　　　　　　　　　　　　　　八十七年度台上字第二○○三號
　　上 訴 人　游林萬得
　　被上訴人　游 阿 吉
右當事人間請求所有權移轉登記事件，上訴人對於中華民國八十六年五月二十日台灣
高等法院第二審更審判決（八十五年度上更(一)字第二七七號），提起上訴，本院判決
如左：
    主  文
上訴駁回。
第三審訴訟費用由上訴人負擔。
    理  由
本件上訴人主張：兩造係同母異父之兄弟，於兄弟間均同財共居之民國五十八年四月
十八日，共同出資，委託被上訴人出面向訴外人游阿和、游義德（原判決誤載為游義
和）購買台北縣三重埔段田心子小段一一六號、一二二號土地。嗣兄弟於六十四年五
月三十日協議分居析產時，訂立「同意要式契約書」，以上開土地二筆出賣人尚未辦
理所有權移轉登記，總計面積三八‧七六坪，每人分配七‧七五坪，約定兄弟另立交
換合建契約。惟兄弟迄未訂立交換合建契約，被上訴人於七十二年、七十七年間上開
土地出賣人辦理所有權移轉登記時，將之分別登記為被上訴人、兄弟游阿騰、游吉雄
、游吉雄之子游澤川、林萬來之子林世皇等人所有。被上訴人又將上開購買之一二二
號土地所有權應有部分（下稱應有部分），與訴外人游文壽、游振宗之一一六號土地
應有部分交換，分別於七十六年、七十七年間登記為游澤川、林世皇等人所有。違反
前述委任及同意要式契約書，並侵害伊之權利等情，爰依委任契約、同意要式契約及
侵權行為之法律關係，求為命被上訴人將一一六號土地應有部分十萬分之七三七六辦
理移轉登記予伊之判決。
被上訴人則以：上訴人未曾出資與其他兄弟合買系爭土地，兩造間並無委任關係，縱
有委任關係，亦因六十四年五月三十日兩造訂立上開同意要式契約書而終止，迄今其
請求權已罹十五年時效而消滅。又上訴人主張侵權行為之請求權，亦逾十年而消滅。
且兩造依同意要式契約書約定，於六十四年六月七日訂立土地交換合建協議書，上訴
人並依該協議書之約定於同月十二日簽收新台幣（下同）六萬元，則其依同意要式契
約書再事請求，即非有據等語，資為抗辯。
原審依審理之結果，以：上訴人主張之事實，固據其提出同意要式契約書、不動產買
賣契約書、土地登記簿謄本、土地移轉表、土地交換合建協議書為證。惟查兩造前共
同生活期間，被上訴人雖非家長，但有關家庭財務事項向由被上訴人實際管理，而非
依上訴人所指示。即就購買系爭土地而言，其買賣移轉土地不動產所有權之物權行為
，須以文字為之。上訴人無法提出有何書面授權被上訴人買受及移轉系爭土地，顯見
被上訴人並非受上訴人之委任處理事務。上訴人徒以被上訴人另案之陳述，稱被上訴
人自認係受兄弟五人之委任云云，尚有未洽。被上訴人否認兩造間有委任契約存在，
上訴人又未舉證證明兩造間確有委任契約，則上訴人主張依委任契約請求，即屬無據
。又兩造不爭執之卷附同意要式契約書，觀其內容要為兩造與其兄弟間分析家產以結
束兄弟共同生活之協議。協議內容包括動產、不動產，其中有關系爭土地部分，依同
意要式契約書第六條(8)載明：「各當事人共同生活期間購買三重埔段田心小段壹壹陸
地號及三重埔段田心小段壹貳貳地號（兩筆地詳見買度契約）係游家，親族共有持分
土地，尚未辦理過戶登記，土地面積總計三八‧七六坪。當事人：每人份分得七‧七
五坪，經全體當事人同意分為游阿騰、游阿吉、游吉雄『甲方』。游林萬得、林萬來
為乙方。同意甲、乙兩方另訂交換合建條件（詳見另訂契約後生效）」。是兩造就系
爭土地之權利義務關係，應依該同意要式契約書第六條第(8)項之約定。嗣兩造即依該
條項之約定，於六十四年六月七日另訂土地交換合建契約書。雖上訴人辯稱土地交換
合建契約書係被上訴人以臨摹、描繪方式為之，非屬真正云云。然查土地交換合建契
約書經第一審函請法務部調查局鑑定，有關上訴人「游林萬得」簽名及印文均與兩造
所不爭執之同意要式契約書上簽名、印文相同，有法務部調查局鑑定通知書在卷可憑
。復經原法院前審另函內政部警政署刑事警察局再詳為鑑定，鑑定結果如下：「一土
地交換合建契約書上游林萬得簽名字跡與同意要式契約書上游林萬得簽名字跡相符，
另前者未發現有臨摹後者之現象。二土地交換合建契約書最後一行『陸萬元 64年6月
12日收清萬得收』中之『萬得』字跡與同意要式契約書上游林萬得簽名字跡相符。」
亦有該內政部警政署刑事警察局鑑驗通知書附卷足稽。足見土地交換合建契約書係屬
真正。而土地交換合建契約書即係本於上開同意要式契約書第六條第(8)項約定所另訂
之交換合建條件，土地交換合建契約書之根源亦在於此。上訴人謂該土地交換合建契
約書非屬真正，並主張依侵權行為法則請求云云，尚屬無據。依兩造簽訂之土地交換
合建協議書內容觀之，兩造除就其依前開同意要式契約書所分得之系爭土地為交換外
，復就系爭一一六號游生研（兩造生母）名下應有部分與建商合建所分得之房屋「Ｂ
區第二棟樓下一戶」約定由乙方（即上訴人及訴外人林萬來）取得，乙方尚應補足土
地所需面積八‧二五五坪，於協議書第二、三條載明：「乙方照比例不足部分，提供
前共同生活期間購買之三重埔段田心小段一一六、一二二地號兩筆土地（詳見要式契
約書第六條第八項內容），作交換合建不足部分之用。其中餘坪土地，經雙方完全同
意，由甲方（即被上訴人及游阿騰、游吉雄）支付六萬元正交給乙方（即上訴人及林
萬來），供作收購乙方配合甲方合建餘數之土地款。且付受款完清同時，乙方消失該
三重埔段田心小段一一六、一二二地號土地產共有持分權，全部歸甲方所有權」。而
上訴人已依該約定於六十四年六月十二日簽收六萬元確實無誤。核該土地交換合建契
約書之約定性質係屬和解，而所謂和解，乃當事人約定互相讓步以終止爭執或防止爭
執發生之契約。即上訴人就系爭第一一六、一二二地號土地提供合建作價交換後，業
已交換明確，依該協議書第三條上訴人（即乙方之一）就第一一六地號土地已無應有
部分，而全部歸甲方所有。則上訴人所稱合建所需之土地，以上訴人及林萬來自其母
所取得第一一六地號土地權利已足支付，無需另以上訴人自訴外人游阿和、游義德處
所購得土地應有部分支付一節縱屬實在，亦因上開土地交換合建契約書之約定而不得
再為主張。有關系爭土地之權利義務，依同意要式契約書第六條第八項及土地交換協
議書之約定，兩造業已交換找價明確，上訴人就系爭土地自不得再為任何請求，從而
上訴人本於委任契約、同意要式契約書及侵權行為之法律關係，訴請被上訴人將系爭
土地應有部分十萬分之七三七六移轉登記與上訴人，尚屬無據，不能准許。並說明本
件事證已臻明確，兩造其餘攻擊防禦方法及舉證，與判決結果不生影響，毋庸逐一審
究，爰維持第一審所為上訴人敗訴之判決，駁回其上訴，經核於法並無違背。末查本
件兩造間，本無委任關係，為原審合法確定之事實，而依同意要式契約書及土地交換
合建協議書約定，上訴人就系爭土地已不得主張任何權利，被上訴人將系爭土地移轉
登記為被上訴人及其他兄弟所有，並未侵害上訴人之權利，上訴人亦無得依侵權行為
之法律關係，請求被上訴人賠償損害。則其對系爭土地之請求權時效是否消滅，已無
審論之必要。原審對上訴人就系爭土地之請求權已逾消滅時效之說明，自屬贅述，縱
有欠當，於本件判決結果不生影響。上訴論旨，徒執其請求權時效尚未消滅，並就原
審取捨證據、認定事實及解釋契約之職權行使，指摘原判決不當，求予廢棄，非有理
由。
據上論結，本件上訴為無理由，依民事訴訟法第四百八十一條、第四百四十九條第一
項、第七十八條，判決如主文。
中      華      民      國    八十七    年      八      月    二十八    日
                              最高法院民事第二庭
                                  審判長法官  曾  桂  香
                                        法官  劉  延  村
                                        法官  徐  璧  湖
                                        法官  劉  福  聲
                                        法官  黃  秀  得
      右正本證明與原本無異
                                              書  記  官
中      華      民      國    八十七    年      九      月      九      日
